臺灣桃園地方法院民事判決
109年度原訴字第80號
原      告  夏倩美(即陳鐵男之承當訴訟人)

訴訟代理人  郭志偉律師
            林睿群律師
被      告  林進榮  

訴訟代理人  陳君維律師                                
上列當事人間請求土地所有權移轉登記事件，於民國111年7月20
日辯論終結，本院判決如下：
    主      文
一、原告之訴駁回。
二、訴訟費用由原告負擔。　　　　
    事實及理由
壹、程序方面：
一、按訴訟繫屬中為訴訟標的之法律關係，雖移轉於第三人，於
    訴訟無影響。前項情形，第三人經兩造同意，得聲請代移轉
    之當事人承當訴訟；僅他造不同意者，移轉之當事人或第三
    人得聲請法院以裁定許第三人承當訴訟，民事訴訟法第254
    條第1項、第2項定有明文。經查，陳鐵男以其為訴外人陳健
    成之繼承人，而被告為訴外人林新發之繼承人，因陳健成與
    林新發於民國58年3月3日簽立土地買賣契約書（下稱系爭契
    約），約定由林新發出賣如附表一所示土地（下稱系爭土地
    ，編號2、3地號土地係於109年5月29日分割自編號1地號土
    地）予陳健成，然林新發及被告迄未履行系爭契約，故提起
    本件訴訟請求被告移轉系爭土地所有權。嗣陳健成之全體繼
    承人即陳鐵男、陳清香、陳清梅、陳清淑、邱榮茂、邱垂鵬
    、邱垂輝、邱垂欽、吳邱秀鳳、吳月卿、吳錦樹、吳錦坤、
    李莊偕、李莊穩、李莊柔已分別於訴訟繫屬中之110年7月30
    日、同年10月20日、同年10月25日簽立協議書，將其繼承自
    陳健成之系爭契約債權讓與予夏倩美，並由夏倩美具狀聲請
    承當訴訟（本院卷一211至214頁、277至323頁），被告雖表
    示不同意，然系爭契約之債權既已由陳健成之全體繼承人讓
    與夏倩美，由夏倩美承當訴訟有助於終局解決本件紛爭，本
    院業於110年11月8日裁定准許夏倩美承當訴訟為本件原告（
    本院卷一331至332頁），是本訴訴訟應由夏倩美為原告續行
    訴訟。
二、按訴狀送達後，原告不得將原訴變更或追加他訴。但請求之
    基礎事實同一者，不在此限，民事訴訟法第255條第1項第2
    款定有明文。查陳鐵男起訴時聲明：被告應將系爭土地所有
    權移轉登記予陳鐵男（桃補卷3頁）。嗣夏倩美承當訴訟後
    ，於110年11月24日具狀變更聲明為：㈠被告應就已設定農育
    權之系爭土地向桃園市復興區公所申請取得原住民保留地所
    有權；㈡前項申請於由地政事務所辦理所有權移轉登記予被
    告後，被告應將系爭土地之所有權移轉登記予原告（本院卷
    一345頁）。經核原告聲明之變更，係基於同一基礎事實，
    合於上開規定，應予准許。
貳、實體部分：
一、原告主張：陳健成與林新發於58年3月3日簽訂系爭契約，約
    定由陳健成以新臺幣（下同）18,900元向林新發購買系爭土
    地，因系爭土地為原住民保留地，所有權人為中華民國，管
    理者為原住民族委員會，並由林新發耕作使用，依國家土地
    政策無法辦理所有權移轉登記，故系爭契約第4條約定：「
    對前開土地將來之權利移轉及過戶登記由買方辦理，但賣方
    負協助辦理，如在辦理手續上需用賣方印章時，賣方無條件
    供給蓋用不得藉故刁難」，依此約定文義需係待將來得以辦
    理過戶登記時，即林新發於可取得系爭土地所有權之停止條
    件成就時，再履行所有權移轉之義務。陳健成於72年2月19
    日死亡後，系爭契約債權之權利義務已由陳健成之全體繼承
    人繼承，林新發亦於91年6月11日死亡，而由被告單獨繼承
    取得系爭土地之農育權後，已於107年4月13日登記為農育權
    人，依原住民保留地開發管理辦法第17條第1項第3款規定，
    被告已得申請登記為所有權人，故系爭契約之所有權移轉登
    記請求權之停止條件已於107年4月13日成就，且陳鐵男與其
    餘繼承人均已於110年7月30日將系爭契約之債權讓與伊，伊
    自得依系爭契約第4條約定，請求被告將系爭土地所有權移
    轉登記予伊，爰依系爭契約第4條約定，提起本件訴訟等語
    。並聲明：如上開變更後之聲明所示。
二、被告則以：系爭契約係於58年3月3日所簽訂，當時伊僅11歲
    並不知道有系爭契約，且林新發於簽訂系爭契約前，已在系
    爭土地從事耕作，而依如附表二編號4所示87年3月18日發布
    施行之原住民保留地開發管理辦法第17條第1項規定：「依
    本辦法取得之耕作權或地上權登記後繼續自行經營或自用滿
    五年，經查明屬實者，由省（市）政府原住民事務委員會會
    同耕作權人或地上權人，向當地登記機關申請辦理所有權移
    轉登記。」故陳鐵男於上開規定施行後，已得請求林新發依
    上開規定申請所有權登記，惟陳鐵男遲至109年7月1日始提
    起本件訴訟，顯已罹於請求權時效，被告自得拒絕其請求等
    語置辯。並聲明：原告之訴駁回。
三、兩造不爭執事項：
（一）林新發與陳健成於58年3月3日簽訂系爭契約，由陳健成向
      林新發購買系爭土地。
（二）系爭土地之所有權人為中華民國，管理者為原住民族委員
      會。
（三）陳健成於72年2月19日死亡時，其繼承人為陳鐵男、陳清
      香、陳清梅、陳清淑、陳林阿有、林阿雪、林春蕙。
（四）林新發於91年6月11日死亡時，其繼承人為林進榮、林美
      菊、林金來、林文惠、林金福及林美娟。
（五）被告於107年4月13日申請登記設定系爭土地之農育權。
四、得心證之理由：
（一）原告主張陳健成與林新發於58年3月3日簽訂系爭契約，陳
      健成之全體繼承人已將系爭契約之債權讓與伊，被告為林
      新發之繼承人，並於107年4月13日申請登記設定系爭土地
      之農育權等語，有系爭契約、土地登記謄本、地籍圖謄本
      、地籍異動索引、土地登記舊簿、被告戶籍謄本、林新發
      及陳健成除戶謄本、陳鐵男戶籍謄本、林新發繼承系統表
      、被告申請設定農育權登記申請書全卷、讓與協議書、陳
      健成之繼承人陳林阿有等人除戶謄本、陳健成繼承系統表
      及其繼承人之戶籍謄本等件附卷為憑（桃補卷5至11頁、2
      0至22頁；本院卷一20至30頁、37至44頁、48至50頁、89
      至155頁、213至214頁、239至243頁、255至275頁、279至
      323頁），堪認屬實。至原告請求被告申請取得系爭土地
      之所有權後，將所有權移轉登記予伊等語，則為被告所否
      認，並以前詞置辯。是本件爭點應為：被告所為時效抗辯
      有無理由。
（二）按買賣契約係債權行為及負擔行為，而非處分行為，是縱
      出賣人對買賣標的物無處分之權利，亦不影響債權契約之
      有效成立，締約當事人間，仍應受買賣契約之拘束 (最高
      法院78年度台上字第2170號、83年度台上字第1138號、83
      年度台上字第2828號判決意旨參照) 。經查，兩造對於陳
      健成與林新發簽訂系爭契約時，林新發並非系爭土地之所
      有權人乙節，並不爭執。而系爭契約係債權行為及負擔行
      為，縱林新發於簽訂系爭契約時，並非系爭土地之所有權
      人而無處分權，依上開所述，仍不影響系爭契約之有效成
      立，陳健成與林新發仍應受系爭契約之拘束。又審酌系爭
      契約第4條約定：「對前開土地將來之權利移轉及過戶登
      記由買方辦理，但賣方負協助辦理，如在辦理手續上需用
      賣方印章時，賣方無條件供給蓋用不得藉故刁難」及系爭
      契約上除有買賣雙方之簽名外，尚記載其繼承人分別為「
      陳鐵男」、「林進榮」，足見陳健成與林新發於簽訂系爭
      契約時，已預見林新發並非系爭土地所有權人，必待將來
      林新發或其繼承人林進榮取得系爭土地所有權後，始能將
      系爭土地所有權移轉予陳健成或其繼承人陳鐵男。故原告
      主張陳健成與林新發簽訂系爭契約時，因系爭土地為原住
      民保留地，而依系爭契約第4條文義解釋，應係待將來得
      以辦理過戶登記時，即林新發於可取得系爭土地所有權之
      停止條件成就時，再履行系爭契約之所有權移轉義務等語
      ，應屬可採。
（三）次按請求權，因15年間不行使而消滅。但法律所定期間較
      短者，依其規定；消滅時效自請求權可行使時起算；消滅
      時效，因請求而中斷；時效因請求而中斷者，若於請求後
      六個月內不起訴，視為不中斷，民法第125條、第128條前
      段、第129條第1項第1款、第130條分別定有明文。又民法
      第128條前段所稱請求權可行使時，乃指權利人得行使請
      求權之狀態而言，附停止條件之請求權，以其條件成就之
      時為其可行使之時（最高法院103年度台上字第515號判決
      意旨參照）。是苟債權之行使有法律上之障礙，例如附有
      期限或停止條件之契約，因其請求權自期限屆滿或停止條
      件成就始得行使，故其請求權時效即應自請求權可行使時
       (即期限屆滿或停止條件成就) 開始起算。而承前所述，
      依系爭契約第4條文義解釋，應係待將來得以辦理過戶登
      記時，即林新發於可取得系爭土地所有權之停止條件成就
      時，再履行系爭土地之所有權移轉義務，故系爭契約之請
      求權時效，依上開所述，即應自林新發於可取得系爭土地
      所有權之停止條件成就時始起算。
（四）復按，民法第128條前段所謂請求權可行使時，乃指權利
      人得行使請求權之狀態而言，至於義務人實際上能否為給
      付，則非所問 (最高法院63年台上字第1885號判決意旨參
      照) 。且請求權人行使其請求權，是指客觀上無法律上之
      障礙而言，要與請求權人主觀上何時知悉其可行使無關。
      倘請求權人因疾病、權利人不在、權利存在之不知或權利
      人個人事實上障礙不能行使請求權者，則時效之進行不因
      此而受影響（最高法院70年度台上字第3384號、84年度台
      上字第2542號、85年度台上字第2040號、96年度台上字第
      2326號、101年度台上字第1030號判決意旨參照）。而兩
      造對於如附表二編號4所示行政院於87年3月18日發布施行
      原住民保留地開發管理辦法第17條第1項規定時，林新發
      已可取得系爭土地之耕作權，並得依上開規定取得所有權
      乙節，並不爭執（本院卷二56頁）。足認陳鐵男已得依上
      開規定請求林新發辦理取得耕作權及所有權後，再依系爭
      契約辦理所有權移轉登記，從而系爭契約第4條之停止條
      件應於上開規定施行後成就，即原告於上開規定施行後，
      已可行使系爭契約之請求權，故依前揭規定，系爭契約即
      應自87年3月18日起算，並於102年3月18日時效完成。然
      陳鐵男卻遲於109年7月1日始提起本件訴訟（桃補卷3頁）
      ，請求被告履行系爭契約，並由原告於訴訟繫屬中承當其
      訴訟，其請求權顯已逾時效。至證人即陳鐵男之配偶陳簡
      金花雖證稱：陳鐵男曾於92年5月間請求被告履行系爭契
      約，申請辦理取得系爭土地所有權登記後，再辦理系爭土
      地所有權移轉登記，但被告以其並無兒子，將來要將系爭
      土地還給政府為由，拒不配合辦理取得系爭土地所有權登
      記。且被告於90年、100年間，到伊所看顧雜貨店買酒時
      ，伊都會要求被告履行系爭契約，前後應有十餘次，被告
      也是稱其不要辦理取得系爭土地所有權登記。起訴前2年
      也有到公所進行調解，後來調解不成才提起訴訟等語（本
      院卷二57至60頁）。足見陳鐵男曾於92年5月間請求被告
      履行系爭契約，自87年3月18日起算之系爭契約請求權時
      效，並因而中斷，然陳鐵男請求後並未於六個月內提起訴
      訟，依前揭規定請求權時效，自應視為不中斷。準此，陳
      鐵男於109年7月1日提起本件訴訟時，系爭契約之請求權
      顯已罹於15年時效。
（五）至原告主張被告應先取得耕作權或地上權5年後，才可以
      辦理所有權移轉登記，被告是在107年辦理系爭土地之農
      育權，系爭契約之時效應自斯時起算等語。惟按「民法第
      128條規定，消滅時效自請求權可行使時起算，所謂請求
      權可行使時，乃指權利人得行使請求權之狀態而言。至於
      義務人實際能否為給付，則非所問。系爭土地為黃李幼、
      黃定英與他人共有，在分割共有物以前，固尚不能將系爭
      土地所有權移轉登記與被上訴人，惟此僅屬上訴人實際能
      否履行其所有權移轉登記義務之問題，被上訴人如得行使
      代位權，以達成契約之目的，其行使所有權移轉登記請求
      權即無法律上障礙存在」（最高法院79年度台上字第1953
      號判決意旨參照）；另按「繼承人須於辦理繼承登記後，
      始得辦理所繼承之 (應有部分) 所有權移轉登記，為當然
      之解釋。土地之繼承人出賣其應繼分，倘怠於辦理繼承登
      記，致未能辦理所有權移轉登記，債權人非不得請求繼承
      人辦理繼承登記後，再辦理所有權移轉登記，是當事人間
      縱有『辦理繼承登記後，始辦理所有權移轉登記』之約定，
      自應認為買受人本於買賣所得行使之請求權於買賣後即可
      行使」（最高法院90年度台上字第1152號判決意旨參照）
      。基於相同法理，則林新發於行政院87年3月18日發布施
      行原住民保留地開發管理辦法第17條第1項規定時，已可
      申請辦理取得系爭土地之耕作權，縱尚未取得耕作權，而
      無法申請辦理取得所有權登記，再辦理所有權移轉登記，
      亦僅是林新發實際能否履行其所有權登記義務之問題，其
      既已可申請辦理取得系爭土地之耕作權，自得依上開規定
      先取得耕作權，再辦理取得所有權登記，前揭停止條件約
      定即已成就，原告顯已得行使系爭契約之請求權，即得先
      請求林新發依法申請辦理取得耕作權後，復依法申請辦理
      所有權登記，同時將所有權移轉登記予陳鐵男，自應認陳
      鐵男於斯時起，已得請求林新發履行系爭契約。又行政院
      87年3月18日發布施行原住民保留地開發管理辦法第17條
      第1項雖規定：「取得之耕作權或地上權登記後繼續自行
      經營或自用滿五年，經查明屬實，……向當地登記機關申請
      辦理所有權移轉登記。」故林新發於申請辦理耕作權後，
      尚需自行經營或自用滿五年，方得再申請辦理所有權移轉
      登記，然先申請辦理耕作權僅為辦理所有權移轉登記之程
      序要件，陳鐵男在上開規定發布施行後，既已得依系爭契
      約請求林新發依序申請辦理取得耕作權及所有權登記，則
      陳鐵男即已可得行使系爭契約之請求權，系爭契約之請求
      權時效，即應自斯時起算，並不受上開「取得之耕作權或
      地上權登記後繼續自行經營或自用滿五年，經查明屬實，
      ……向當地登記機關申請辦理所有權移轉登記」規定之影響
      。從而原告上開主張，即難認可採。
（六）末按，時效完成後，債務人得拒絕給付，民法第144條第1
      項定有明文。又行政院87年3月18日發布施行原住民保留
      地開發管理辦法第17條第1項規定時，陳鐵男雖因不具有
      原住民身分，而無法請求移轉系爭土地之所有權，然依前
      揭所述，民法第128條前段所謂請求權可行使時，是指客
      觀上無法律上之障礙而言，要與權利人個人事實上障礙不
      能行使請求權者無關。另按「被上訴人係因無自耕能力始
      不能請求上訴人移轉系爭土地之應有部分，其事由自屬被
      上訴人個人事實上之障礙，不能阻止時效之進行」（最高
      法院92年度台上字第2039號判決意旨參照）。準此，縱上
      開規定發布時，陳鐵男因不具原住民身分致無法請求林新
      發移轉系爭土地所有權，亦僅係其個人事實上障礙不能行
      使請求權，仍不影響時效進行。而承前所述，陳鐵男於87
      年3月18日起已得請求林新發履行系爭契約，請求權時效
      因而起算，陳鐵男雖曾於92年5月間請求被告履行系爭契
      約而中斷時效，然並未於六個月內提起訴訟，請求權時效
      自應視為不中斷，故其於109年7月1日提起本件訴訟時，
      系爭契約之請求權已罹於15年時效，則依上開規定，被告
      以時效抗辯為由拒絕原告之請求，即屬有據。
五、綜上所述，原告依系爭契約第4條約定，請求如前揭變更後
    聲明所示，為無理由，應予駁回。
六、本件事證已臻明確，兩造其餘攻擊防禦方法及所提證據，經
    本院斟酌後，核與判決不生影響，爰不逐一論述。
七、訴訟費用負擔之依據：民事訴訟法第78條。　　　　　　
中　　華　　民　　國　　111 　年　　8 　　月　　10　　日
                  民事第二庭    法　官　林其玄
以上正本係照原本作成。
如對本判決上訴，須於判決送達後20日內向本院提出上訴狀。如
委任律師提起上訴者，應一併繳納上訴審裁判費。
中　　華　　民　　國　　111 　年　　8 　　月　　10　　日
                                書記官　陳佩伶
　　　　　　　　　　　　
附表一   編號 地號 權利範圍 1 桃園市○○區○○段0000地號土地 全部 2 桃園市○○區○○段000000地號土地 全部 3 桃園市○○區○○段000000地號土地 全部 備註 編號2、3地號土地係於109年5月29日分割分割自編號1地號土地。  


附表二    編號 法規名稱 公布施行日 （民國） 條號條文 1 山坡地保育利用條例 65年4月29日 第36條：「山坡地設置山胞保留區，放租、放領以山胞為限；其管理辦法，由行政院定之。」 2 原住民保留地開發管理辦法 79年3月26日 第17條第1項：「山胞取得山胞保留地所有權後，除政府指定之特定用途外，其移轉之承受人以山胞為限。」 3 原住民保留地開發管理辦法 84年3月22日 第17條第1項：「原住民取得原住民保留地所有權後，除政府指定之特定用途外，其移轉之承受人以原住民為限。」 4 原住民保留地開發管理辦法 87年3月18日 第17條第1項：「依本辦法取得之耕作權或地上權登記後繼續自行經營或自用滿五年，經查明屬實者，由省（市）政府原住民事務委員會會同耕作權人或地上權人，向當地登記機關申請辦理所有權移轉登記。」 5 原住民保留地開發管理辦法 89年2月16日 第17條第1項：「依本辦法取得之耕作權或地上權登記後繼續自行經營或自用滿五年，經查明屬實者，由行政院原住民委員會會同耕作權人或地上權人，向當地登記機關申請辦理所有權移轉登記。」 6 原住民保留地開發管理辦法 92年4月16日 第17條第1項：「依本辦法取得之耕作權或地上權登記後繼續自行經營或自用滿五年，經查明屬實者，由行政院原住民族委員會會同耕作權人或地上權人，向當地登記機關申請辦理所有權移轉登記。」 7 原住民保留地開發管理辦法 96年4月25日 第17條第1項：「依本辦法取得之耕作權或地上權登記後繼續自行經營或自用滿五年，經查明屬實者，由中央主管機關會同耕作權人或地上權人，向當地登記機關申請辦理所有權移轉登記。」 8 原住民保留地開發管理辦法 108年7月3日  第17條第1項：「原住民符合下列資格條件之一者，得申請無償取得原住民保留地所有權： 一、原住民於本辦法施行前使用迄今之原住民保留地。 二、原住民於原住民保留地內有原有自住房屋，其面積以建築物及其附屬設施實際使用者為準。 三、原住民依法於原住民保留地設定耕作權、地上權或農育權。